【裁判字號】    96,重訴,92
【裁判日期】    971211
【裁判案由】    給付土地價金
【裁判全文】
臺灣嘉義地方法院民事判決          96年度重訴字第92號
原      告  丁○○
                        之9
訴訟代理人  陳怡禎律師
            蔡碧仲律師
被      告  乙○○
上列當事人間請求給付土地價金事件，本院於民國97年11月20日
言詞辯論終結，判決如下：
    主  文
原告之訴及其假執行之聲請均駁回。
訴訟費用新台幣陸萬柒仟零拾元由原告負擔。
    事實及理由
壹、程序方面：
一、按訴狀送達後，原告不得將原訴變更或追加他訴。但擴張或
    縮減應受判決事項之聲明者不在此限，民事訴訟法第255條
    第1項第3款定有明文。本件原告起訴請求：先位聲明方面，
    被告應給付原告新台幣（下同）6,664,896元；備位聲明方
    面，被告應將座落嘉義縣中埔鄉○○段司公小段第105號
    、105之88號、105之89號、105之90號及105之91號等面積合
    計878. 75坪之五筆土地，各返還878.75分之200之應有部分
    於原告。嗣起訴狀繕本送達後，原告於審理中縮減及擴張先
    位聲明，請求被告應給付4,760,352元，及自判決確定日起
    至清償日止，按年息百分之五計算之利息，另擴張備位聲明
    ，請求被告應將坐落嘉義縣中埔鄉○○段司公小段第105
    地號、第105之88地號、第105之89地號、第105之90地號、
    第105之91、第105之106、第105之107地號土地，各辦理應
    有部分2905分之661.16之所有權移轉登記與原告，核分屬減
    縮及擴張應受判決事項之聲明，揆諸前開條文規定，應予准
    許，先予敘明。
貳、原告起訴主張：
一、原告丁○○與被告乙○○以及訴外人丙○○係姊妹，民國75
    年間丙○○因繼承問題代理兩造與其兄潘辰鐘、弟甲○○涉
    訟，嗣經和解，約定原為潘辰鐘、甲○○及其母潘何蘭所有
    坐落嘉義縣中埔鄉○○段司公小段第105地號土地（下稱
    系爭土地，77年7月分割成同小段105、105之88、105之89、
    105之90、105之91號，85年7月22日再分割出105之106、105
    之107號）贈與二百坪予丙○○、四百坪予被告、二百坪予
    原告。然被告向原告佯稱：系爭土地係農地，原告無自耕農
    身份無法承受，先暫移轉登記於其名義之下，日後再依各自
    應得之坪數移轉等語，致原告同意將上開土地均移轉登記於
    被告名義。惟被告為逃漏贈與稅，竟與周生智、周侯秋子夫
    婦共謀將系爭土地以假買賣之方式，先移轉登記予周生智夫
    婦，再假買賣移轉予被告以逃漏贈與稅。嗣經原告於80年5
    月間至水上鄉地政事務所查詢始知上情，經本院81年度易字
    第574號刑事判決，判處被告共同行使偽造私文書罪確定在
    案。被告因上開偽造文書案與原告於81年11月20日簽訂和解
    契約，同意由原告取得「嘉義縣中埔鄉○○段司公小段第
    105號」土地之應有部分（計兩百坪），然該應有部分無須
    移轉，俟被告處分該土地後，就其所賣得價金，依應有部分
    比例分配予原告。惟被告於簽訂和解契約後，迄未處分該筆
    土地，致原告權益無從實現。
二、先位聲明方面：
    查81年訂立和解契約時，因被告陳稱系爭土地上尚有其他負
    擔，為免無謂之登記費用及其他費用支出，故雙方約定，待
    土地處分後，由被告直接支付原告所應分的之賣得價金。而
    被告與原告雙方訂立和解契約時之真意，應係由被告『即刻
    』處分土地，以換取價金進行分配，當無容許被告長期怠於
    處分並得佔用土地以獲得利益之意。雖契約文義未約定應於
    何時處分，然被告卻14年皆未處分；況原告嘗試協助被告出
    賣土地，卻屢遭拒絕，是當認為被告係惡意阻止條件之成就
    ，依民法第101條之規定：「因條件成就而受不利益之當事
    人，如以不正當行為阻其條件之成就者，視為條件已成就。
    」故原告當已可基於契約向被告請求給付應得之價金，以系
    爭土地公告地價計算原告應得之價金，則被告應給付原告相
    當於應得200坪土地之價金為4,760,352（661.16平方公尺×
    7200元）。
三、備位聲明方面：
    緣兩造及訴外人潘美、丙○○、潘辰鐘、甲○○等係潘何蘭
    及潘聰敏之子女。潘聰敏於65年6月16日立有遺囑，明示系
    爭土地與六子女分配；惟潘聰敏於書立遺囑後，又另向各子
    女表示，女兒每人僅可分得二百坪，此亦可由其配偶潘何蘭
    可證。潘聰敏於69年11月間過世時，原告之姊妹四人對於繼
    承土地如何分配無法協議，因此召開家庭會議，決議由原告
    姊妹四人拋棄繼承，「暫時」將土地過戶在原告之母潘何蘭
    、兄潘辰鐘、弟甲○○名下，以後再登記給姊妹。是原告於
    繼承開始時，僅係同意「暫時」將系爭土地過戶在原告之母
    潘何蘭、兄潘辰鐘、弟甲○○名下，後因其母、兄、弟未按
    時履約，另定和解契約中同意贈與。因原告誤認該地為農地
    ，在欠缺自耕農身分無法承受下，始移轉登記於被告名下，
    兩造間才針對系爭土地成立「借名登記契約」，並約定待日
    後再依各自應得之坪數移轉。故原告將其所受贈之應有部分
    ，登記於被告之名義，自始並未容許被告負責管理、處分，
    故原告與被告間應係成立消極信託（最高法院95年台上字第
    2931號判決參照），其真意係側重於信任關係之純粹「借名
    登記」契約，此等借名登記之無名契約在性質上應與委任契
    約同視，除契約內容另有約定外，自可類推適用民法有關委
    任契約之相關規定。又民法第541條第1項規定：「受任人因
    處理委任事務，所收取之金錢、物品及孳息，應交付於委任
    人。」，故類推本條之規定，原告自得請求被告返還該應有
    部分；再者，借名登記契約係屬一繼續性契約，故其時效應
    自契約終止時起算，而原告已於96年8月3日發函請求被告變
    更登記，可認原告至遲於該日已終止借名登記契約，則契約
    終止後，被告享有該土地登記名義之法律上原因即不復存在
    ，故另以民法第179條為依據，請求被告變更登記名義。
四、並聲明：(一)1.先位聲明部分：被告應給付原告4,760,352元
    ，暨自判決確定之日起至清償日止，按週年利率百分之五計
    算之利息；2.備位聲明部分：被告應將坐落嘉義縣中埔鄉○○段司公小段第105地號、第105之88地號、第105之89地
    號、第105之90地號、第105之91、第105之106、第105之107
    地號土地，各辦理應有部分2905分之661.16之所有權移轉登
    記與原告；(二)訴訟費用由被告負擔；(三)原告願供擔保，請准
    宣告假執行。
、被告抗辯以為：
    系爭土地因繼承關係登記在訴外人潘辰鐘、甲○○及潘何蘭
    名下，後因土地怕遭拍賣，被告與訴外人丙○○出資買回，
    非因我有自耕農身分。我有簽署81年11月20日和解書，和解
    書上同意讓原告取得200坪的土地，是因原告是我的妹妹，
    但土地是訴外人丙○○提起訴訟要回來的，原告應向丙○○
    要土地。並聲明：原告之訴駁回；訴訟費用由原告負擔；如
    受不利之判決，願供擔保請准宣告免為假執行。
肆、本件依民事訴訟法第270條之1第1項第3款規定，整理並協議
    兩造不爭執事項暨簡化爭點為：
一、兩造不爭執之事項
  (一)嘉義縣中埔鄉○○段司公第105、105之88、105-89、105-
    90、105-91地號等5筆土地，於75年間原均為同段第105地號
    土地，嗣於77年間分割為上開5筆土地，其中105之89、105
    之91地號，於85年7月22日各分割出105之106、105之107地
    號土地，所有權人皆登記為被告乙○○。
  (二)被告乙○○於本院81年度易字第574號侵占及偽造文書等刑
    事案件審理中，兩造於81年11月20日簽立和解契約書，其中
    第三點內容略以：乙方（即被告乙○○）同意由甲方（即原
    告丁○○）取得中埔鄉司公第105地號土地持分（計200坪
    ），其持分毋須移轉，須俟乙方處分該土地後，就其所賣得
    價金應依持分分配予甲方。又兩造前開和解契約書第三點所
    稱之「第105地號土地」，係指77年分割前之嘉義縣中埔鄉
    ○○段司公第105地號土地。
二、經兩造協議簡化之爭點
  (一)原告先位聲明主張被告未依81年11月20日之和解契約書處分
    土地並給付價金，依民法第101條之規定視為條件已成就，
    請求被告給付價金，是否有理由？
  (二)原告備位聲明主張兩造間之借名登記契約已終止，被告應將
    上開5筆土地之應有部分登記予原告，是否有理由？
伍、本院得心證之理由：
一、先位聲明部分：
  (一)原告主張於本院81年度易字第574號被告被訴侵占及偽造文
    書等刑事案件審理中，兩造於81年11月20日簽立和解契約書
    ，其中第三點內容略以：乙方（即被告乙○○）同意由甲方
    （即原告丁○○）取得中埔鄉司公第105地號土地持分（
    計200坪），其持分毋須移轉，須俟乙方處分該土地後，就
    其所賣得價金應依持分分配予甲方之事實，業據提出和解書
    附卷足憑，且為被告所不爭執，堪信屬實。惟原告主張和解
    書雖未約定應於何時處分土地，然兩造訂立和解契約時之真
    意，應係「即刻」處分土地，以換取價金進行分配，且原告
    嘗試協助被告出賣土地，卻屢遭拒絕，當認係被告係惡意阻
    止條件之成就等語，然為被告所否認，辯稱：土地是伊出錢
    買回來的等語。
  (二)本院參諸兩造於81年11月20日簽立和解契約書，其中第三點
    內容略以：乙方（即被告）同意由甲方（即原告）取得中埔
    鄉司公第105地號土地持分（計200坪），其持分毋須移轉
    ，須俟乙方處分該土地後，就其所賣得價金應依持分分配予
    甲方。」，依其文意，並未約定被告履行之期限，縱然自訂
    約迄今已逾14年，惟處分土地本繫於多項因素，包括土地上
    是否有地上物、土地與地上物之產權是否一致、買賣價格、
    社會景氣等等，皆影響土地買賣達成交易與否，故原告主張
    依契約真意應係「即刻」處分土地云云，尚無可採。至於原
    告另主張原告嘗試協助被告出賣土地，卻屢遭拒絕，當認為
    被告係惡意阻止條件之成就，依民法第101條規定，視為條
    件已成就等語，然原告就其主張協助出售土地卻遭被告拒絕
    一情，未舉證以實其說，已難憑採，況原告介紹仲介人員買
    賣土地一事，縱然屬實，然不動產買賣之決定繫於多端，買
    賣雙方就買賣必要事項無法達成合致，亦所多見，倘以買賣
    無法成立即謂被告惡意阻止出售，尚嫌速斷。是原告主張被
    告惡意阻止土地出售，依民法第101條規定，視為條件已成
    就等語，無足憑採。
二、備位聲明部分：
  (一)原告主張緣渠等父親生前表示，女兒每人可分得二百坪土地
    ，父親過世後召開家庭會議，決議由原告姊妹四人辦理拋棄
    繼承，「暫時」將土地過戶在原告母親潘何蘭、兄潘辰鐘、
    弟甲○○名下，以後再登記給姊妹。後因其母、兄、弟未按
    時履約，乃於75年3月12日另定和解契約同意贈與。因原告
    誤認該地為農地，在欠缺自耕農身分無法承受下，始移轉登
    記於被告名下，兩造間才針對系爭土地成立「借名登記契約
    」，並約定待日後再依各自應得之坪數移轉等語，然為被告
    所否認，辯稱土地皆係其買回等語。
  (二)經查，丙○○告訴甲○○、潘辰鐘及鄭玉崑偽造文書案件中
    ，兩造之姑母傅彩雲證稱：伊兄之財產係四個女兒每人二百
    坪土地，大女兒不要土地改繼承房子，第三個女兒開幼稚園
    ，故加二百坪土地，所以八百坪土地由三個女兒繼承，惟該
    八百坪土地無法分割，因此開家庭會議決議將暫時由姐妹四
    人拋棄繼承，兩造於該案中亦證稱當時甲○○及鄭代書向伊
    等講此情時，伊等均同意暫時拋棄繼承，將土地過戶給母親
    ，並將印章交甲○○辦理拋棄繼承書蓋章等情，有臺灣嘉義
    地方法院檢察處75年度偵字第158號不起訴書處分書在卷可
    稽（詳本院卷(一)第54、55頁）。足見兩造父親過世後，兩造
    姐妹均已辦理拋棄繼承無訛。而繼承之拋棄，係指繼承人否
    認自己開始繼承效力之意思表示，即否認因繼承開始當然為
    繼承人之全部繼承效力之行為。因此，兩造父親生前同意將
    土地分配給女兒一事，縱然屬實，惟兩造既已辦理拋棄繼承
    ，則渠等就繼承開始時起當然繼承之權利及義務，即全部拋
    棄。至於原告雖主張姐妹係同意將土地「暫時」登記在母親
    及兄弟名下，才辦理拋棄繼承云云，惟查，拋棄繼承，係指
    繼承人否認自己開始繼承效力之意思表示，簡言之，繼承人
    對於應繼財產並無所有權，因此，系爭土地既非兩造所有，
    又如何約定「暫時」將土地登記在他人名下？故原告主張其
    辦理拋棄繼承，並將土地「暫時」登記在母親及兄弟名下云
    云，與法律規定相違，其主張並無法律上之依據，自難憑採
    。
  (三)因此，兩造辦理拋棄繼承後，渠等就系爭土地已無法律上之
    權利，故嗣後潘何蘭、甲○○及潘辰鐘將系爭土地過戶予被
    告，即與繼承之法律關係全然無關。至於潘何蘭、甲○○及
    潘辰鐘何以將系爭土地過戶予被告，則係基於另一個法律關
    係，倘原告欲主張與被告間就系爭土地另成立借名登記之法
    律關係，則原告就此主張自應負舉證責任。
  (四)原告就所主張兩造間成立借名登記之法律關係，提出75年3
    月12日之和解書為證（詳本院卷(一)第57頁），本院參諸75年
    3月12日和解書雖記載「丁○○（即原告）所要求甲方（即
    潘辰鐘）等給付二百坪土地，由乙方（即丙○○）負責向乙○○所有幼稚園占用土地中分割或由乙方負一切責任。」等
    語，然該份和解書係由潘辰鐘及丙○○所書立，原告並非該
    份和解契約之當事人，原告雖主張潘辰鐘係代表甲○○簽立
    ，丙○○則代表兩造簽立該份和解書，然證人甲○○於本院
    證稱：75年3月12日的和解書我不知道，這是二姐和大哥簽
    的，潘辰鐘不是代表我簽的，至於丙○○是否代表兩造簽的
    ，我不知道等語；證人丙○○於本院則證稱：當時我告潘辰
    鐘兄弟偽造文書，潘辰鐘在訴訟中要跟我和解，所以拿這份
    和解書給我簽，沒有拿給兩造簽，我簽的時侯，兩造沒有看
    過等語（詳本院卷(一)第99、104頁）。由上可知，75年3月12
    日和解書，僅由潘辰鐘及丙○○兩人簽立，易言之，該份和
    解書之效力僅存在於潘辰鐘及丙○○之間，故原告執75年3
    月12日和解書之內容，主張兩造間存在借名登記契約云云，
    洵無可採。
  (五)至於甲○○及丙○○另簽立之75年3月23日和解書中，雖記
    載「同意按父親遺願，給付甲方（即丙○○）等三姐妹取得
    105地號計800坪；其中母親潘何蘭及兄長潘辰鐘持有之500
    坪外，其餘300坪因甲○○持向土地銀行抵押貸款，改以甲○○之107號土地給甲方等三人，湊足800坪；如乙方（即甲○○）還清105號土地之借款，甲方得以105號土地相同坪數
    換回107號土地。」等語（詳本院卷(一)第192至194頁），惟
    參諸75年3月23日和解書係甲○○及丙○○所簽，業據證人
    潘辰潘及丙○○證述在卷（詳本院卷(一)第100、104頁）。基
    此，75年3月23日和解書僅係甲○○及丙○○間之約定，尚
    難以此證明原告及被告間確有約定其中200坪土地登記在被
    告名下之事。
  (六)末查，本院依職權調閱本院81年易字第574號被告被訴偽造
    文書刑事案件，偵查中經檢察官質之被告：原告應得的二百
    坪土地，如何解決？被告答以：甲○○將107號土地還我，
    我就給原告等語；被告另於偵查中提出80年12月2日答辯狀
    記載「75年3月和解成立以後，丙○○願將應有部分贈與被
    告外，並協調原告應有部分予被告107號300坪互易」等語（
    詳本院卷(一)第145、154頁）。然觀諸被告答辯狀前後記載內
    容，所陳皆係指其父親生前將系爭土地分配二百坪予原告之
    事，惟兩造姐妹於父親過世後，皆已辦理拋棄繼承，渠等對
    應繼承財產已無任何權利，縱渠等約定土地僅係「暫時」登
    記在母親及兄弟名下，亦與前揭拋棄繼承之規定不符，已如
    前述，故兩造姐妹主觀上雖仍認因繼承而對系爭土地有所有
    權存在，惟此與拋棄繼承之效力相違，渠等主觀上之陳述，
    對於拋棄繼承之效力並無影響。況且，此情亦無法證明兩造
    間就系爭土地二百坪部分確有借名登記契約之存在，是原告
    主張兩造間口頭約定將系爭土地二百坪土地借名登記在被告
    名下云云，洵無足採。
陸、綜上所述，原告先位之訴主張被告惡意阻止81年11月20日和
    解契約書之條件成就，應視為條件已成就；備位之訴主張兩
    造間存有借名登記契約存在，其已終止契約請求被告返還登
    記等語。惟原告就其主張被告惡意阻止和解契約書條件成就
    ，及兩造間存有借名登記契約之情，俱無法舉證以實其說。
    從而，原告先位之訴請求被告給付買賣價金，備位之訴請求
    被告返還登記，均無理由，應予駁回。又原告之請求業經本
    院為敗訴判決，其假執行之聲請已失所附麗，應併予駁回。
柒、按法院為終局判決時，應依職權為訴訟費用之裁判，民事訴
    訟法第87條第1項定有明文。本件第一審裁判費67,033元，
    應由敗訴之原告負擔，爰判決如主文第二項所示。
捌、本件判決結果已臻明確，兩造其餘攻擊防禦方法及舉證，經
    本院斟酌後，認與判決結果無影響，爰不一一論述，供此敘
    明。
玖、據上論結，原告之訴為無理由，依民事訴訟法第78條、第87
    條第1項，判決如主文。
中    華    民    國    97    年    12    月    11    日
                  民二庭法  官  林中如
以上正本係照原本作成
如對本判決上訴須於判決送達後20日內向本院提出上訴狀
中    華    民    國    97    年    12    月    11    日
                        書記官  林柑杏


司法院資訊處製作；財團法人民間司法改革基金會備份。
